---
title: "ANÁLISE DESCRITIVA DOS CASOS DE HIV E AIDS NOS ÚLTIMOS 5 ANOS NO BRASIL"
author: "Mariana Queiroz e José Boullosa"
date: "27 de outubro de 2018"
output: ioslides_presentation
---

```{r setup, include=FALSE}
knitr::opts_chunk$set(echo = FALSE)

lista.de.pacotes = c("tidyverse","lubridate","janitor",
                     "readxl","stringr","repmis","janitor",
                     "survey","srvyr","scales", "ggplot2", "plotly", "gapminder") 
novos.pacotes <- lista.de.pacotes[!(lista.de.pacotes %in%
                                      installed.packages()[,"Package"])]
if(length(novos.pacotes) > 0) {install.packages(novos.pacotes)}
lapply(lista.de.pacotes, require, character.only=T)
rm(lista.de.pacotes,novos.pacotes)
gc()

load("banco_final_mjq_jbn.RData")

```

## Objeto:

- A caracterização da epidemia de HIV/Aids no Brasil nos últimos 5 anos.

## Objetivo:

#Descrever a distribuição dos casos de HIV/Aids no país:

- Por sexo;
- Por faixa etária;
- Por UF;
- Por grupo de CD4 na última medição.

## Contexto:

Atualmente, os jovens (15 a 24 anos de idade) representam 37% de todas as novas infecções por HIV em adultos mundialmente1. Cada dia, mais de 2.500 jovens ficam infectados com o HIV2 e cerca de 5 milhões de jovens vivem com o HIV3, fazendo com que eles reemerjam como protagonistas da epidemia de HIV/aids. Esta é uma realidade também para o Brasil, especialmente nas suas grandes cidades. Das novas infecções por HIV no Brasil entre 2013 e 2017, 35% ocorreram em pessoas de 15 a 24 anos de idade

## Método:

Extração de dados do banco geral utilizado no Ministério da Saúde para elaboração dos boletins epidemiológicos, formado por dados secundários dos sistemas de notificação SINAN e SIM, e dos sistemas internos do Departamento de IST, Aids e Hepatites Virais SICLOM e SISCEL. Transformação de variáveis para formação de grupos de análise, retirada de duplicidades e de casos com informações faltantes.



```{r}
load("banco_casos_completos.RData")

banco_casos_completos <- banco_casos_completos %>% 
  select(cod_pac,sim,causa_obito,ano_diagnostico,hierarf,idade,uf,escolaridade,raca,
         dt_diag, sexo,origem,dt_nasc,dt_ult_atu_siscel,copias_cv,dt_coleta_cv,
         cd4_menor,cd4_maior,tto,dt_ult_disp,dt_ult_atu_siscel,hiv_aids,ctrl_geral,
         criterio) %>% 
  filter(ymd(dt_diag) >= ymd("2013-01-01"),
         ymd(dt_diag) <= ymd("2017-12-31"),
         idade>=0,
         idade<=80,
         sexo!="")

glimpse(banco_casos_completos)

banco_casos_completos <- banco_casos_completos %>% 
  mutate(fx_etaria=case_when(
    idade<10~"<10 anos",
    idade>=10 & idade<=14~"10 a 14 anos",
    idade>=15 & idade<=19~"15 a 19 anos",
    idade>=20 & idade<=24~"20 a 24 anos",
    idade>=25 & idade<=29~"25 a 29 anos",
    idade>=30 & idade<=34~"30 a 34 anos",
    idade>=35 & idade<=29~"35 a 39 anos",
    idade>=40 & idade<=44~"40 a 44 anos",
    idade>=45 & idade<=49~"45 a 49 anos",
    idade>=50 & idade<=54~"50 a 54 anos",
    idade>=55 & idade<=59~"55 a 59 anos",
    idade>=60~"60+"))

banco_casos_completos <- banco_casos_completos %>% 
  mutate(UF2=case_when(
    uf==11~"RO",
    uf==12~"AC",
    uf==13~"AM",
    uf==14~"RR",
    uf==15~"PA",
    uf==16~"AP",
    uf==17~"TO",
    uf==21~"MA",
    uf==22~"PI",
    uf==23~"CE",
    uf==24~"RN",
    uf==25~"PB",
    uf==26~"PE",
    uf==27~"AL",
    uf==28~"SE",
    uf==29~"BA",
    uf==31~"MG",
    uf==32~"ES",
    uf==33~"RJ",
    uf==35~"SP",
    uf==41~"PR",
    uf==42~"SC",
    uf==43~"RS",
    uf==50~"MS",
    uf==51~"MT",
    uf==52~"GO",
    uf==53~"DF"
    ))

banco_casos_completos <- banco_casos_completos %>% 
  filter(complete.cases(.))

```

## Distribuição de casos por ano de diagnóstico, por faixa etária
```{r plot, echo=TRUE}
banco_casos_completos %>%
  ggplot(aes(x =ano_diagnostico, y = fx_etaria, fill=fx_etaria, color=fx_etaria)) +
  geom_bar(stat = "identity",alpha=0.9) +
  theme_minimal() +
  labs(y="Distribuição por faixa etária", x="Ano de diagnóstico")
```

## Distribuição de casos diagnosticados por faixa etária e sexo
```{r}
banco_casos_completos %>%
  ggplot(aes(x =fx_etaria, y = sexo, color=sexo, fill=sexo)) +
  geom_bar(stat = "identity",alpha=0.9) +
  theme_minimal() +
  labs(y="Distribuição por sexo", x="Faixa etária") +
  coord_flip()
```

#Distribuição de casos por UF de residência e faixa etária
```{r}
banco_casos_completos %>%
  ggplot(aes(x = UF2, y = fx_etaria, fill=fx_etaria, color=fx_etaria)) +
  geom_bar(stat = "identity",alpha=0.9) +
  theme_minimal() +
  labs(y="Distribuição por faixa etária", x="UF") +
  theme(axis.text.x = element_text(angle = 45, hjust =1))
```

## Distribuição de casos por sexo, faixa etária e grupo de CD4: grupo 0 equivalente a última contagem de CD4 inferior a 350 células por mm³ de sangue e grupo 1, superior. 
```{r}
banco_casos_completos %>%
    ggplot(aes(x = fx_etaria, y = cd4_maior, fill=cd4_maior, color=cd4_maior)) +
    geom_bar(stat = "identity",alpha=0.9) +
    theme_minimal() +
    facet_wrap(~sexo, nrow=2) +
    labs(y="Distribuição por categoria de CD4", x="Distribuição por faixa etária") +
    theme(axis.text.x = element_text(angle = 45, hjust =1))
```

## Conclusões 

- O número de novas infecções foi maior entre homens do que em mulheres nos últimos 5 anos;
- As novas infecções ocorreram mais prevalentemente em indivíduos entre 20 e 39 anos;
- De acordo com o último exame, a maior parte dos indivíduos apresenta contagem de CD4 superior a 350 células por mm³ de sangue, o que significa um distanciamento do risco de aids; 
- Comparando-se mulheres e homens, observa-se um melhor cenário proporcional de contagem de CD4 entre as mulheres. 
- Nas faixas etárias entre 20 e 34 anos, entre os homens, a proporção de indivíduos com CD4 menor que 350 cels/mm³ é maior que nas demais faixas etárias.

